【裁判字號】    97,消債更,677
【裁判日期】    980324
【裁判案由】    更生事件
【裁判全文】
臺灣臺南地方法院民事裁定           97年度消債更字第677號
聲  請  人  甲○○
                        樓之1.
上列當事人因消費者債務清理事件聲請更生，本院裁定如下：
    主    文
聲請駁回。
聲請程序費用新臺幣壹仟元由聲請人負擔。
    理    由
一、按本條例所稱消費者，指 5年內未從事營業活動或從事小規
    模營業活動之自然人；前項小規模營業指營業額平均每月新
    臺幣（下同）20萬元以下者；又聲請更生或清算不合程式或
    不備其他要件者，法院應以裁定駁回之，但其情形可以補正
    者，法院應定期間先命補正，消費者債務清理條例（下稱本
    條例）第2條第1項、第2項、第8條定有明文。而本條例第2
    條立法理由為：一為符合費用相當性原理及程序經濟原則，
    本條例適用對象為自然人，並限定其範圍為最近5年內未從
    事營業活動者，例如：單純受領薪水、工資之公務員、公司
    職員、勞工等；或從事小規模營業活動者，例如：計程車司
    機、小商販等，不論渠等負債務之原因是否因消費行為而生
    ，均得利用較和解、破產程序簡速之更生及清算程序清理債
    務，助益其適時重建更生。又本條例所稱「消費者」，係對
    應於營業人而言，與消費者保護法第2條第1款定義之「消費
    者」不同，附此敘明。二本條所指小規模營業，參照統一發
    票使用辦法第4條第1款，及財政部75/07/12台財稅字第7526
    254號函訂定營業人使用統一發票銷售額標準為平均每月20
    萬元，故規定其事業每月營業額平均在20萬元以下。又本條
    例施行細則第3條第1項規定：本條例第2條第1項所稱之營業
    活動，係指反覆從事銷售貨物、提供勞務或其他相類行為，
    以獲取代價之社會活動。第2項規定：債務人為公司或其他
    營利法人之負責人，無論是否受有薪資，均視為自己從事營
    業活動，其營業額依該公司或其他營利法人之營業額定之。
    考其立法理由為：債務人為獨資或合夥經營商號者，即係從
    事營業活動之自然人，並依該商號之營業額定其是否有本條
    例之適用。同理，債務人為公司或其他營利法人之負責人者
    ，無論是否受有薪資，亦應視為其係自己從事營業活動，並
    依該公司或其他營利法人之營業額定其是否有本條例之適用
    ，爰設第2項，以杜爭議。是更生或清算之聲請案件，法院
    應先審酌聲請人是否為本條例第2條適用對象；如聲請人為
    營利法人或獨資、合夥經營商號，不論是否為法人或商號之
    負責人，均屬從事營業活動之自然人，皆應依法人或商號之
    營業額以決定是否有本條例之適用；又本條例第2條第1項所
    定之5年期間，自聲請更生或清算前1日回溯5年計算之；第2
    項所定之營業額，以5年內之營業總額除以實際營業月數計
    算之，消費者債務清理條例施行細則第3條第2項及第4條亦
    有明文規定。
二、本件聲請意旨以：聲請人於消費者債務清理條例施行前，雖
    曾與最大債權銀行台新銀行成立協商，約定每月償還22,994
    元，惟聲請人收入不豐，每月僅有收入40,000元，除須負擔
    本人每月生活必要支出10,000元外，聲請人之妻乙○○○為
    越南籍，依法令不能在外工作，聲請人尚須扶養妻乙○○○
    及未成年子女丁○○、戊○○，每月需支出每人扶養費8,00
    0元，聲請人之父丙○○為殘障之人，聲請人與聲請人之弟
    需共同負擔聲請人之父丙○○之扶養費，每月需支出扶養費
    5,000元，負擔實屬沈重，聲請人本以舉債及向親友告貸支
    應協商款，惟因大環境經濟不佳，聲請人從事代工汽車配線
    亦受波及，業務量減縮，聲請人一方面向銀行申請展期清償
    ，一方面向親友借貸，惟長期入不敷出，親友已不願再借貸
    金錢，終於民國96年12月毀諾，聲請人毀諾除因當初協議內
    容顯不合理未考量聲請人之必要生活支出外，更因聲請人年
    幼子女年齡漸長而增加扶養支出，收入卻隨經濟不景氣下滑
    ，因而造成聲請人經濟狀況難以平衡。是以毀諾顯因非可歸
    責於己之事由致履行有重大困難，且其無擔保或無優先權之
    債務總額未逾1,200萬元，復未經法院裁定開始清算程序或
    宣告破產，爰聲請更生等語。
三、經查：
  (一)聲請人於消費者債務清理條例施行前，依金融主管機關協調
    成立之中華民國銀行公會會員辦理消費金融案件無擔保債務
    協商機制，與最大債權銀行台新銀行於95年5月19日成立協
    商，當時聲請人無擔保債務總額為1,839,542元，約定聲請
    人自95年6月起，於每月10日以前應償還款項為22,994元，
    分80期繳納，聲請人自95年6月9日起至96年11月20日止繳納
    協商款，惟自97年12月起未再繳納，已經毀諾等情，此有台
    新銀行於98年1月14日以台新債協97法字第20415號函提出之
    債務協商協議書、無擔保還款計畫表、債務協商繳款明細附
    卷為證，堪可採信。
  (二)聲請人係於97年7月8日具狀向本院聲請更生，此觀消費者債
    務清理聲請狀自明，惟聲請人向本院聲請更生前之97年5月
    15日與案外人己○○、庚○○、辛○○共4人合夥投資設立
    商號「晉壹企業社」，並於97年6月19日向台南市政府申請
    商號設立登記，從事汽、機車零件配備批發、電器批發、國
    際貿易事業，負責人為己○○，惟已於98年2月12日申請歇
    業登記等情，此有臺南市政府98年2月12日以南市建登字第
    098 40 017260號函檢附之營利事業統一發證設立登記申請
    書、委託書、合夥契約書、台南市政府工務局使用執照、財
    政部台灣省南區國稅局安南稽徵所98年2月26日南區國稅安
    南四字第0980004117號函附卷可參，是依上開說明，債務人
    獨資或合夥經營商號者，即係從事營業活動之自然人，應依
    該商號之營業額定其是否有本條例之適用，故本件應以聲請
    人與他人合夥商號「晉壹企業社」之營業額定聲請人之營業
    額。又依營業人銷售額與稅額申報書所載，合夥商號「晉壹
    企業社」於97年6月營業額為2,779,168元、97年8月營業額
    為2,361,848元、97年10月營業額為324,010元、97年12月營
    業額為2,556,000元，此有財政部臺灣省南區國稅局安南稽
    徵所98年3月12日以南區國稅安南四字第0980006396號函檢
    附之營業人銷售額與稅額申報書可參，參照本條例施行細則
    第3條第2項所定之營業額，以5年內之營業總額除以實際營
    業月數計算，則聲請人於聲請前5年內之每月營業額高達
    1,367,253元【計算方式：（2,779,168元＋2,361,848元＋
    3,241,010元＋2,556,000元）÷8＝1,367,253元】，顯然聲
    請人之營業額平均每月超過20萬元，非屬小規模營業活動之
    自然人，顯不符合本條例第2條第1項及第2項規定之要件。
四、綜上所述，聲請人於本件更生聲請前回溯5年內，為商號「
    晉壹企業社」合夥人，其營業額平均每月逾20萬元，足認本
    件聲請人並非本條例所稱之消費者，自無本條例之適用，其
    聲請更生，無從准許，應予駁回，爰裁定如主文。
中    華    民    國    98    年    3     月    24    日
              民事第二庭    法  官  張桂美
以上正本證明與原本無異。
如不服本裁定，應於裁定送達後10日內，以書狀向本院提出抗告
，並繳納抗告費新臺幣1千元。
中    華    民    國    98    年    3     月    24    日
                            書記官  謝安青


司法院資訊處製作；財團法人民間司法改革基金會備份。
